【裁判字號】    98,上訴,647
【裁判日期】    981231
【裁判案由】    強盜
【裁判全文】
臺灣高等法院臺南分院刑事判決        98年度上訴字第647號
上  訴  人  臺灣臺南地方法院檢察署檢察官
上  訴  人
即  被  告  甲○○
選任辯護人
即扶助律師  江信賢律師
            蕭立俊律師
            曾靖雯律師
上列上訴人因被告強盜案件，不服臺灣臺南地方法院97年度訴字
第1816號中華民國98年5月13日第一審判決（起訴案號：臺灣臺
南地方法院檢察署97年度偵字第12081、12885號），提起上訴，
本院判決如下：
    主  文
原判決撤銷。
甲○○無罪。
    理  由
一、公訴意旨略以：甲○○與乙○○（涉嫌加重強盜及持有槍枝
    部分另經臺灣嘉義地方法院檢察署起訴，經本院以共同加重
    強盜罪判處有期徒刑6年2月確定）謀議持槍行搶後，因乙○○知悉丁○○因販賣第二級毒品安非他命（丁○○所涉販賣
    安非他命罪嫌，現由本院審理中），常隨身攜帶大筆現金，
    即擇定以丁○○為行搶對象，於96年3月6日上午9時56分許
    ，由乙○○先以電話號碼0000000000號行動電話撥打丁○○
    所使用之電話號碼0000000000號行動電話，向其佯稱欲購買
    安非他命，並約定在財團法人長庚醫院嘉義院區前交貨，丁○○隨即駕駛車牌號碼9900-LU自用小客車，搭載李富凱依
    約前去交易。屆時甲○○及乙○○以須先磅量毒品重量為由
    ，進入上揭自用小客車後座後，甲○○即向丁○○、李富凱
    2人稱：「不要動，把身上的手機、錢、戒子及項鍊拿出來
    」等語，並先以徒手方式拔下丁○○所戴之金項鍊，李富凱
    見狀欲加以阻擋，甲○○則持客觀足為凶器之手槍（甲○○
    所涉持有槍械罪嫌，業經另案判決確定），抵住李富凱後頸
    並強押李富凱使其不能抗拒，乙○○則向丁○○、李富凱2
    人稱：「不要再動了，如果槍走火我不知道」等語，致令其
    等不能抗拒後，取走丁○○行動電話2支（品牌：NOKIA，型
    號5200、5300各1支，型號5200行動電話之序號：000000000
    000000號）、第一級毒品海洛因、第二級毒品安非他命各1
    小包及車上不詳數目之零錢，並取走李富凱手機1支（品牌
    ：SAMSUNG，手機序號：00000000000000號）等物。甲○○
    及乙○○隨即至址設嘉義市○○路622號之金萬寶銀樓，將
    上揭金項鍊以新台幣（下同）35,600元變賣予不知情之鄭陳
    彩蓮後朋分變賣所得，甲○○並將上揭3支手機交付予某真
    實姓名年籍不詳綽號「阿文」之成年男子以1萬元之代價變
    賣，嗣警偵辦丁○○販賣毒品案件執行通訊監察時查知上揭
    搶案，始循線查獲上情。因認被告涉有刑法第330 條第1項
    之加重強盜罪嫌。
二、證據能力部分：
  (一)證人乙○○、被害人丁○○於警詢之證述，及證人即被害人
    李富凱於96年6月24日、同年8月2日警詢時之證述，係被告
    甲○○以外之人於審判外之陳述，且被告及其選任辯護人不
    同意作為證據，依刑事訴訟法第159條第1項之規定，原則上
    不得作為本案裁判基礎之證據資料；又證人乙○○、丁○○
    先前於警詢中之證述，及證人李富凱於96年6月24日、同年8
    月2日警詢時之證述，與渠等3人嗣後於審判中之證述，檢察
    官並未指出有何不符之情事，亦未證明上開3位證人先前於
    警詢之證述具有何等較具可信性之特別情況，且係證明犯罪
    事實存否所必要之證據，不符合刑事訴訟法第159條之2例外
    得作為證據之要件規定，自無法回復其證據能力。
  (二)其餘以下所引用之供述證據，除證人乙○○、丁○○、李富
    凱及郭呈亨於偵查中向檢察官所為之陳述，業經具結且無顯
    不可信之情形存在，依刑事訴訟法第159條之1第2項規定，
    具備證據能力外；其餘之供述證據，因檢察官、被告及其選
    任辯護人於本案言詞辯論終結前，均未爭執其證據能力，本
    院審酌前開證據之作成或取得之狀況，並無非法或不當取證
    之情事，且亦無顯不可信之情況，復經本院於審判期日就上
    開證據依法進行調查、辯論，依刑事訴訟法第159條之5規定
    ，均具有證據能力。
  (三)又我國刑事訴訟法基於證據裁判主義及證據能力之規定，得
    以作為認定犯罪事實之依據，以有證據能力之證據為限，惟
    於審判期日證人所為陳述與審判外之陳述相異時，可提出該
    證人先前所為自我矛盾之陳述，用來減低其在審判時證言之
    證明力，此種作為彈劾證據使用之傳聞證據，因非用於認定
    犯罪事實之基礎，不受傳聞法則之拘束。因此，被告以外之
    人於審判外之言詞或書面陳述，雖不得以之直接作為認定犯
    罪事實與否之證據，但非不得以之作為彈劾證據，用來爭執
    或減損被告、證人或鑑定人陳述之證明力（最高法院97年台
    上字第483號、97年台上字第67號、96年台上字第7368號判
    決參照）。則前開証人乙○○、丁○○、李富凱於警訊中之
    供述，雖係審判外之陳述，不得以之直接作為認定犯罪事實
    與否之証據，但仍得作為彈劾證據，併此敘明。
三、按犯罪事實，應依證據認定之，無證據不得認定其犯罪事實
    ，又不能證明被告犯罪者，應諭知無罪之判決；另被告或共
    犯之自白，不得作為有罪判決之唯一證據，仍應調查其他必
    要之證據，以察其是否與事實相符，刑事訴訟法第154條第2
    項、第301條第1項、第156條第2項分別定有明文。而刑事訴
    訟法第156條第2項之規定，其立法旨意乃在防範被告或共犯
    自白之虛擬致與真實不符，故對自白在證據上之價值加以限
    制，明定須藉補強證據以擔保其真實性。而所謂補強證據，
    係指除該自白本身之外，其他足以證明該自白之犯罪事實確
    具有相當程度真實性之證據而言，雖所補強者，非以事實之
    全部為必要，但亦須因補強證據之質量，與自白之相互利用
    ，足使犯罪事實獲得確信者，始足當之（最高法院96年度台
    上字第1041號判決參照）。
四、又按證人係指在他人之訴訟案件中，陳述自己所見所聞具體
    事實之人，為證據之一種。被害人之陳述，有單純到庭陳述
    意見者（刑事訴訟法第248條之1、第271條第2項），有就與
    待證事實有重要關係之親身知覺、體驗事實為陳述者。最高
    法院93年台上字第6578號判例：「被害人乃被告以外之人，
    本質上屬於證人，其陳述被害經過，亦應依人證之法定偵查
    、審判程序具結，方得作為證據。」旨在闡述被害人就與待
    證事實有關之被害經過所親自聞見之具體事實為陳述，亦應
    踐行刑事訴訟法第158條之3之規定，使其以證人身分具結，
    其陳述（證言）始為合法之證據資料，係屬證據能力之條件
    。然被害人之為證人，與通常一般第三人之為證人不侔。被
    害人就被害經過所為之陳述，其目的在於使被告受刑事訴追
    處罰，與被告處於絕對相反之立場，其陳述或不免渲染、誇
    大。是被害人縱立於證人地位具結而為指證、陳述，其供述
    證據之證明力仍較與被告無利害關係之一般證人之陳述為薄
    弱。從而，被害人就被害經過之陳述，除須無瑕疵可指，且
    須就其他方面調查又與事實相符，亦即仍應調查其他補強證
    據以擔保其指證、陳述確有相當之真實性，而為通常一般人
    均不致有所懷疑者，始得採為論罪科刑之依據，非謂被害人
    已踐行人證之調查程序，即得恝置其他補強證據不論，逕以
    其指證、陳述作為有罪判決之唯一證據（最高法院95年度台
    上字第6017號判決參照）。而被害人或目擊證人對於犯罪嫌
    疑人之指認，屬於一種特殊之證據方法，指認所得之證據，
    性質上固為一般人本於知覺、記憶、陳述之供述證據，然指
    認程序如過於簡易，一則由於指認如同「是非題」作答，指
    認之表述實際上即待證事實之結論，縱踐行反詰問，亦無從
    對之質疑；二則由於容易受到有形或無形誤導，縱指認人之
    真誠性無虞，一般人在指認過程中往往出現錯誤而不自知。
    現行刑事訴訟法固無類似「證人指證（認）程序法」之制定
    ，而內政部警政署所發布之「警察機關實施指認犯罪嫌疑人
    程序要領」（90年8月20日發布，92年8月12日修正列於「警
    察偵查犯罪規範」第92條）以及法務部於93年6月23日修正
    發布之「檢察機關辦理刑事訴訟案件應行注意事項」第99點
    所定指認犯罪嫌疑人方式之相同規定，固不具法律位階，然
    該指認準則係針對避免指認之潛在錯誤而設，如法院於審判
    時以之檢驗指認之證據憑信性，仍不失為確保指認正確性之
    正當準據。且被害人或目擊證人對於犯罪嫌疑人之指認，不
    論偵查中或審判時之指認，正確與否恆取決於一次指認，在
    指認規範中甚至有禁止重覆指認之規定者，絕不能以指認次
    數愈多愈正確。而指認正確與否之認定，尤須綜合指認人對
    事實之陳述、其於該事件中所處之地位以及當時之週遭環境
    等情況，如足資認定其確能對被指認人觀察明白、確能認知
    被指認人行為之內容，且所述之事實復有其他證據佐證，並
    不悖一般日常生活經驗之定則及論理法則，始得採為判決被
    指認人犯罪之基礎（最高法院97年度台上字第1356號判決參
    照）。參考上開法則，正確的指認至少應具備下列5個要點
    ：(一)指認應為「選擇式」的指認，不得為單一指認，即是非
    式的指認；(二)指認前應由指認人先行陳述嫌疑人之特徵：(三)
    供選擇指認之數人，在外型上不得有重大的差異；(四)指認前
    不得有任何可能誘導的安排出現；(五)指認前必須告訴指認人
    ，真正的犯罪嫌疑人，不一定在被指認的行列中。惟證人指
    認程序不因具暗示性，即必然排除，仍應視是否具真實性而
    定，而在判斷是否具真實性時，應考量：(一)證人目擊嫌犯的
    機會為何；(二)證人當時對嫌犯的注意程度為何；(三)證人指認
    前對嫌犯描述的精確性為何；(四)證人指認嫌犯之確信程度為
    何；(五)犯罪發生時間與指證之時間相隔多久（以上文字係摘
    錄自最高法院學術研究會編印之「刑事訴訟起訴狀一本主義
    及配套制度法條化研究報告」下冊第3篇，朱朝亮著，人犯
    之指認，第207頁至第210頁、第217頁至第218頁；「刑事被
    告的憲法權利」，王兆鵬著，證人指證之瑕疵及防制，第20
    8頁至第219頁）。
五、公訴意旨認被告涉有本案犯罪事實，無非係以下列之證據明
    細為據：(一)證人即同案被告乙○○於警詢及偵查中之供述。
    (二)證人即被害人丁○○、李富凱於警詢及偵查中之證述。(三)
    證人郭呈亨於警詢及偵查中之證述（證明乙○○向其借用00
    00000000行動電話之事實）。(四)證人鄭陳彩蓮之警詢及金飾
    買入登記簿影本1件（證明被告與乙○○共同前往金萬寶銀
    樓變賣上揭金項鍊之事實）。(五)指認被告與乙○○強盜所使
    用之改造槍枝照片。(六)指認犯罪嫌疑人紀錄表2件。(七)00000
    00000號行動電話門號之雙向通聯記錄（乙○○使用之00000
    00000號行動電話門號於96年3月6日撥打被害人丁○○使用
    之0000000000號行動電話門號，及乙○○將上開行動電話門
    號SIM卡插入被害人李富凱前揭被強盜之手機內使用。(八)內
    政部警政署刑事警察局96年4月17日刑鑑字第0960042071號
    槍彈鑑定書1件（證明被告所持用以強盜之槍枝具有殺傷力
    ）。然訊據被告堅決否認有何共同加重強盜之犯行，辯稱：
    伊不認識證人乙○○，更不曾與證人乙○○於上開時、地以
    前述方式強盜證人丁○○、李富凱，上開證人之指述均有可
    疑之處；且伊未曾沾染毒癮，無行搶販毒之人之動機；又伊
    另犯他案判決所定應執行刑已達30年，縱本案判決伊有罪，
    於應執行刑亦無影響，伊無否認之必要等語。
六、經查：
  (一)證人乙○○於96年3月6日上午9時56分許，先以其向證人郭
    呈亨借得之門號0000000000號行動電話撥打證人丁○○所使
    用之門號0000000000號行動電話，以購買安非他命為由互約
    見面，並於同日上午10時50分許，在嘉義縣朴子市○○○○○
    路長庚醫院旁公車站牌前，與1名成年男子一同進入證人丁○○駕駛之車號9900-SU號自用小客車，而由該名男子持外
    觀上類似槍枝之金屬物體1把，喝令證人丁○○、李富凱：
    「不要再動了，如果槍走火我不知道。」並以之抵住證人李
    富凱後頸，至使渠2人均不能抗拒，而經該名男子扯下證人
    丁○○配戴之金項鍊1條，並迫使渠2人交付如事實欄所述之
    行動電話手機3支，另搜刮上開自用小客車車內不詳數目之
    零錢後，與證人乙○○一同下車，並由該人駕駛一黑色三菱
    轎車離去等事實，業據證人丁○○、李富凱於偵查及原審審
    理中指述歷歷，核與證人乙○○於偵查及原審審理中證述相
    符（偵(一)卷即臺灣嘉義地方法院檢察署96年度偵字第5919號
    卷第20-21、40-41、73-74頁，原審卷(二)第98-121、183-202
    、204-226 頁），其中雖證人乙○○、丁○○、李富凱於原
    審審理中之證述與渠3人於偵查中之證述非無細節上之差異
    ，然此係時間經過後就案件細節、時序之記憶隨之淡化所必
    然，渠等證述自仍堪採信；又本件案發前係由證人乙○○及
    丁○○於上開時點以上開方式聯繫乙節，復經證人郭呈亨證
    述有將門號0000000000號行動電話借與證人乙○○使用等語
    明確（偵(一)卷第63頁、偵(二)卷即臺灣嘉義地方法院檢察署96
    年度偵字第6513號卷第11頁反面），且有門號0000000000號
    行動電話於96年3月6日之通聯紀錄1份在卷可資參照（偵(二)
    卷第15頁），上開事實堪以認定。
  (二)又被告曾於96年3月5日凌晨0時許搶得被害人陳敏輝所有之
    車號1210-NK號黑色三菱廠牌自用小客車使用乙情，已據其
    於警詢時陳述明確（警卷即嘉縣警刑偵一字第0960081091號
    卷第1頁正反面）；而被告搶得上開自用小客車後，改懸掛
    車號G3-8235號車牌，迄至同年15日為警臨檢時均為其使用
    等情，亦經本院以97年度上重訴字第359號刑事判決確定，
    有其臺灣高等法院被告前案紀錄表可資參照，是被告曾於96
    年3月5日搶得上開黑色三菱廠牌自用小客車後，更換車牌為
    G3-8235號乙節，亦應可認定。
  (三)然本案於前述案發時、地與證人乙○○一同為前述行為之男
    子是否即為被告乙節：
  1.證人乙○○於原審審理中雖證稱：伊係於95年11、12月間，
    與證人即友人庚○○一起前往綽號「阿文」之朋友家中一同
    施用毒品，因當時被告住在「阿文」家中而結識，96年3月6
    日係被告直接駕駛1部黑色三菱轎車到伊朋友位於嘉義市○○路之租屋處找伊，說要購買毒品，伊就代為聯絡證人丁○○，因證人丁○○不認識被告，故要伊帶被告過去，被告就
    開車載伊先到嘉義縣朴子市○○○○○路長庚醫院站牌前，俟
    證人丁○○開車載證人李富凱到達，被告就與伊一同進入證
    人丁○○所駕車輛之後座，並拿出槍說不要動，叫證人丁○○、李富凱把身上的東西都交出來，證人丁○○、李富凱就
    把手機交給被告，被告也動手扯下證人丁○○脖子上的金項
    鍊，以及拿走車上的零錢，但伊不太確定被告搶得財物之先
    後順序，其間證人李富凱一直轉頭過來要看被告時，被告也
    有對證人丁○○、李富凱說：「不要再動了，如果槍走火我
    不知道。」被告搶得財物後，伊與被告就下車，駕駛被告之
    黑色三菱轎車離開，搶得之手機由被告交給綽號「阿文」之
    人，金項鍊則是被告要伊拿伊之證件到嘉義市○○路「金萬
    寶銀樓」變賣，伊可以確定被告就是強盜證人李富凱、丁○○之人，伊與被告沒有任何不愉快，不可能誣指被告；而行
    搶當時，李富凱看得到被告，丁○○因為在甲○○正前方，
    所以看不到甲○○，案發後，伊不曾告訴別人此事，但丁○○可能有向丙○○提及此事，因邱俊榮、蔡佩琦曾和丙○○
    來問伊是否和被告共同行搶丁○○，當時伊朋友梁育嘉、陳
    盈辰亦在場等語（原審卷(二)第203-226頁），且於本院又證
    稱：戊○○即係伊前開綽號「阿文」者，係被告將搶得之手
    機交予戊○○販賣，而丙○○知道本案，係丁○○所告知，
    梁育嘉、陳盈辰並不知道此事詳情，而蔡佩琪、邱俊榮雖在
    場，但應只是聽到伊與丙○○之對談內容，亦不知詳情等語
    （本院卷(一)第171-17 2、52-53頁）。
  2.而證人庚○○於警詢中雖證稱：伊與乙○○前往戊○○住處
    施用安非他命時認識被告等語，然其於原審及本院審理時均
    證稱：伊在戊○○住處見過被告1次，然並不確定在張暐旻
    家中看到的是被告，且伊亦未看過該人施用毒品等語（原審
    卷(三)第47-52頁，本院卷(一)第170、171）；而戊○○於本院
    則證稱：伊認識乙○○、庚○○，因乙○○、庚○○曾在伊
    住處施用安非他命，然伊並不認識被告，乙○○亦從未交手
    機由伊販賣等語（本院卷(一)第168、169頁），且被告並未有
    施用毒品之前科，有臺灣高等法院前科紀錄表在卷可憑（本
    院卷(一)第30-44頁），庚○○亦證稱未看過在戊○○家中之
    該人施用毒品，是乙○○前開供述其與吳銘豊在戊○○住處
    因與被告共同施用安非他命而認識被告，及犯案後所搶得之
    手機係由被告交予戊○○販賣等情，與庚○○、戊○○前開
    證述不符，自無補強證據足以佐證其前開供述之真實性。
  3.且證人丙○○於本院證稱：係丁○○向伊說遭被告、乙○○
    搶，問伊是否認識乙○○，伊即問乙○○是否跟被告去行搶
    ，乙○○說其未動手，係被告行搶，當時蔡佩琦雖然在場，
    然並不知其與乙○○對話之內容，而邱俊榮並不在場等語（
    本院卷(二)第50-51頁），是丙○○得知被告係行搶者之一，
    既係經由被害人丁○○之告知（丁○○之證詞因有瑕疵而不
    足採信，詳如後述），則其證詞自亦不能做為不利於被告之
    證據，亦無法補強乙○○供稱有關被告共犯本案之自白。
  4.被害人丁○○雖於偵審中均指認被告為本案共同行搶者之一
    ，惟：
    丁○○於96年4月19日警詢時指稱乙○○以外之另一名行
      搶者之特徵係陳稱：「（另一名男子之特徵為何？）另一
      名男子坐在我的正後方，我沒有看清楚他的長相，差不多
      28-30歲左右，身高大約170公分左右、有戴眼鏡、留短髮
      、當時有戴黑色帽子，因為我看他的時候，他用手打我的
      後腦勺，所以我沒有看到他的長相。」等語（警卷第8頁
      ）且其於96年4月30日之警詢亦陳稱：「（另一名男子之
      特徵為何?）另一名男子坐在我的正後方，我沒有看清楚
      他的長相，因為我看他的時候，他用手打我的後腦勺，所
      以我沒有看他的長相。…車牌號碼因為我們很緊張，所以
      沒有看清楚。」等語（警卷第11頁）
    然其於96年6月22日警詢時卻稱：「（另一名強盜你與綽
      號「阿瑩」李富凱之男子特徵為何?）年紀約30歲左右，
      身高約180公分，中等身材，有戴眼鏡。（你於第1、2次
      筆錄為何推說不知其長相及特徵？）我於案發時有在上車
      前有看到他的長相及特徵，我在服刑中有想到他的特徵。
      （你是否知道他的真實姓名或綽號？）我知道他綽號為「
      石頭」的甲○○。（你為何知道另一名強盜你之男子為甲○○？）我在服刑中有透過朋友問與綽號「中華仔」強盜
      我的另一名男子是誰，朋友告知我是綽號為「石頭」的甲○○。…（本局人員依你供述於96年6月22日12時45分提
      供指認犯罪嫌疑人紀錄表供你指認，被指認人照片欄內所
      粘貼之6張照片，犯罪嫌疑人並不一定存在於被指認人之
      中，現經你指認何照片是強盜你綽號「石頭」之人？）第
      3名之照片中之人，是強盜我綽號「石頭」的甲○○。」
      等語（警卷第16-17頁）
    嗣其於原審中證稱：「（你剛才有證稱你在案發過程有清
      楚看見乙○○跟他一起前來的該男子長相，請問，你是在
      該二人下車到你們車內的過程，或者是該二人在你車內的
      過程中有清楚看見乙○○及該男子的長相？）他們走來的
      時候我就有看到，但當時並不是很清楚，但我轉頭過去要
      看該男子的時候，該男子順手搶我的項鍊，當時就有看的
      很清楚…因為該男子坐在我後面，所以我要交手機給他的
      時候我必須要轉頭過去看他，待我轉頭過去的時候，該男
      子將我脖子上的項鍊拔下來，他還拿了我的零錢。…（縣
      刑大先提供照片還是你先告訴縣刑大該男子的名字？）是
      我先告訴縣刑大被告的名字，他們才拿照片給我看。（你
      為何會知道被告的名字？）我在監獄的時候，我們同房的
      人在聊天的時候，我有說我被搶過，同房的人跟我說搶我
      的人是誰。（同房的叫什麼名字？）我忘記了。（同房的
      人怎麼會知道搶你的人是誰？）我也不知道他為什麼知道
      。…（你有無印象當時搶你的人的穿著？）他戴黑色的帽
      子、衣服、褲子、包包，還戴著壹付眼鏡，還開黑色三菱
      的車子。…（你是否記得你的牢友是如何跟你說搶你的人
      綽號叫石頭？）案發後沒多久，我就被抓進去嘉義看守所
      關，我在下工廠工作的時候，那個牢友就跟我說搶我的人
      綽號石頭，我問那個牢友「你怎麼知道」，我記得那個牢
      友好像跟我說當時是「中華仔」跟他講的，因為「中華仔
      」跟他們都在一起。（你剛剛回答檢察官搶你的男子是有
      戴帽子的，你怎麼能夠清楚的看清楚該男子的臉？）該男
      子是戴鴨舌帽，帽沿沒有蓋住他的臉，而且他在搶我的項
      鍊的時候跟我的距離很近，所以我可以看清楚。」等語（
      原審卷(二)第98-121頁）。
    又於本院審理中，經提示自96年3月至同年6月間與丁○○
      同房之收容人照片（原審卷(三)第133-134頁）供丁○○指
      認，丁○○證稱：於96年3月間，伊在監所時，係同房者
      己○○告訴伊，行搶者係被告等語（本院卷(一)第166-167
      頁）。
    綜觀證人丁○○上開有關本案另一行搶者之特徵描述：先
      係證稱：其並未看清楚長相，因為其看他時，他用手打其
      後腦勺，身高約170公分、有戴眼鏡、留短髮、當時有戴
      黑色帽子，嗣96年6月22日則證稱：身高約180公分，中等
      身材，有戴眼鏡，且其於96年3月間在看守所時，有想到
      他的特徵，並透過朋友問乙○○另一行搶者為何人，朋友
      告知係甲○○等語，其後於原審審理時又證稱：係在監時
      同房牢友告知行搶者為甲○○，該同房友人並稱係乙○○
      所告知，於本院則證稱該同房收容人係己○○等語。然證
      人丁○○之證詞有下述不合常理處：(甲)一般被害人指認犯
      罪嫌疑人，通常係於案發後記憶最清楚，斷無離案發時間
      越久，其記憶竟越清晰之理。丁○○既不認識被告，其於
      案發後亦陳稱並看清楚該人之長相，則其事後究竟是如何
      想起另一行搶者之特徵而得為指認為被告？且其既先證稱
      未看清楚該人之長相，而依當時情況，案發時間並不長，
      另一行搶者又戴帽子，且係坐在丁○○之正後方，丁○○
      未看清楚另一行搶者之特徵，應較符合事理之常，其事後
      如何單憑其所描述之「戴眼鏡、平頭」之概括特徵而能指
      認出被告？(乙)依丁○○所陳稱其知道另一行搶者係被告之
      過程，係於96年3月間經由同房友人己○○詢問乙○○所
      得知，然依乙○○前開於原審之證述，卻證稱其於96年10
      月11日製作本案之第一次警詢筆錄前並未告知任何人共同
      行搶者為何人，亦未告知己○○，是丁○○與乙○○就此
      部分之證述並不相符，則丁○○究竟係如何得知另一行搶
      者之姓名係甲○○，而能於96年6月22日提供另一行搶者
      之姓名供警方偵查？實啟人疑竇。另己○○經本院傳拘無
      著，是丁○○指認被告為本案另一行搶者之憑信性，尚有
      疑義，而難遽採。
  5.被害人李富凱雖於偵審中均指認被告為本案共同行搶者，惟
    ：
    李富凱於96年4月9日警詢就另一行搶者之特徵係描述稱：
      「坐在丁○○後方之男子，就是揹背包持槍之男子，差不
      多28、29歲左右，身高大約170公分左右、有戴眼鏡、留
      短髮。…開一部三菱黑色轎車逃逸。」等語，且亦供稱其
      與丁○○於案發後曾至嘉義市○○街153號找行搶者，並
      指認另一行搶者係住於該處所之「林昱志」（警卷第23-2
      4頁）。
    然其於96年6月24日警詢卻陳述：「（另一名持槍男子的
      特徵為何?）差不多27、8歲左右、有戴黑框眼鏡、留短髮
      。（本局人員現在時間96年6月24日12時16分提供指認犯
      罪嫌疑人紀錄表供你指認，被指認人照片欄內所粘貼之6
      張照片，犯罪嫌疑人並不一定存在於被指認人之中。現經
      你指認何張照片是你被盜三星手機之人？）是第6號。（
      經查其真實姓名為甲○○〈68年10月11日，身分證統一編
      號Ｚ000000000〉是否認識？有無仇怨或糾紛？）我不認識
      他，沒有。（你於96年4月9日第一次筆錄指稱另一名持槍
      強盜你之男子為林昱志，現你又指證持槍強盜你之男子為
      甲○○，你確定持槍強盜你之男子是為何人？）我確認持
      槍強盜我之男子是甲○○。（你因何指認錯誤嫌疑人？）
      因為我與丁○○去嘉義市○○街153號找綽號中華仔，經
      警方查出戶內之人並調閱相片給我指認，該相片欄中林昱
      志與甲○○有點相似，所以我誤認他就是持槍強盜我的男
      子。」等語（警卷第27-28頁）。
    且其於96年6月24日偵訊中亦指認甲○○於警卷中之照片
      為行搶之人，並結證稱該逃逸之黑色三菱轎車之牌照號碼
      有「3、5、8」3個數字（偵卷第20-21頁）。
    並其於96年8月2日警詢又證稱：「（你有無看清楚歹徒駕
      駛之三菱黑色轎車號牌?）我有點印象，號碼有3、5、8。
      …（該2名男子的特徵為）一名男子坐在我的正後方，我
      沒有看清楚他的長相，另外坐在丁○○後方之男子，就是
      揹背包持槍之男子，差不多28、9歲左右，身高大約170公
      分左右、有戴眼鏡、留短髮。」等語（警卷第30-31頁）
      。
    嗣其於原審則再證稱：「…（你所謂的甲○○當時的穿著
      是怎樣？）我知道是深色衣服，戴黑框眼鏡，鼻子大大的
      。（當時你所謂的甲○○，有無戴帽子？）沒有，後改稱
      ：有。（他坐的位置與你坐的位置如何？）他坐在駕駛座
      後面，我坐在副駕駛座。…（你96年3月6日遭搶之後，知
      否對你行搶2人是如何離開？）開壹台黑色三菱汽車。（
      知否該汽車的車號？）完整的車號我不知道，我能確定的
      是其中3個數字，但排列順序我不確定，就是我在警詢中
      說的那3個。我現在大概記得有3、5、8這3個數字。（在
      整個被被告強盜的過程，你總共與被告面對面看他的次數
      有幾次？）3次。（可否詳述該3次面對面看到被告的經過
      ？）第1次就是他在丁○○車上說要拿磅秤的時候，我看
      到他正要伸手進去他的包包裡面，我想說他應該是要拿東
      西，就又回過頭看前方；第2次就是被告講說「不要動」
      ，我回頭看他，看到他手上握著1個黑黑的東西，我知道
      他可能是要強盜，所以又把頭轉回來；第3次就是被告開
      始伸手扯丁○○項鍊的時候，我回頭伸手阻止他，一直到
      他跟我說「再動槍走火我就不知道」，那時候我才又回頭
      看前方。…）（你見到的這兩個人，是否有戴帽子？）我
      能確定的是乙○○有戴類似鴨舌帽或棒球帽，在場的被告
      有戴也是類似棒球帽的帽子。（這兩人進入你跟丁○○駕
      駛的車內後，有無將帽子取下？）沒有，整個行搶的過程
      他們都有戴著帽子。（在場的被告他所戴類似棒球帽的帽
      子前緣有無蓋住額頭的一半？）他帽子的前緣剛好到額頭
      的一半。（你可否清楚的看到他的五官長相？）可以。…
      （該人有無配戴眼鏡？）有，是塑膠黑框眼鏡。…（既然
      你第1次警詢筆錄已經指認了編號3號之人【即李昱志】為
      行搶你之人，為何在第2次警詢筆錄時，還會再重複指認
      其他人為行搶你之人？）我做完第一次警詢筆錄之後，警
      察有戴我去嘉義市編號3號的那個人的住處，警察開車慢
      速經過編號3之人的住處時，該人站在他家的客廳，警察
      將車窗搖下來讓我看，我看到那個人比較矮，且編號3的
      人當時是戴細框眼鏡，我跟警察說不是編號3這個人搶我
      的，因為這個人比較矮，且這個人的眼鏡跟臉不像是搶我
      的人。…（你是在什麼時候看到行搶你之人是駕駛三菱轎
      車？）他們行搶完我們之後，再去開他們的車子，由甲○○駕駛。（你是看到他們車子後面還是前面？）甲○○將
      車子停在我們車子的右前方，他們搶完之後，就去右前方
      開車，車子左轉迴轉之後，我看到甲○○開車在對向車道
      ，因為他有把駕駛座的窗戶搖下來，車號也是在他們轉過
      去之後，我看到他們車子後面的車牌，這時候把車號記下
      來的。…（既然在第2次指認之後，警察沒有再帶你去確
      認你所指認之人是否為實際搶你之人，你何時可以確認第
      2次指認之人就是行搶你之人？）第2次指認，我是看到照
      片中的黑框眼鏡，覺得應該就是當天行搶我的另外一個人
      ，但沒有非常確定，是到第3次警察跟我說人抓到了，要
      我去警局，我去警局看到甲○○本人時就可以認定是他，
      而且他又嗆我與丁○○說要認清楚，不要胡亂認，他講話
      的聲音與當時行搶我的另一個人叫我「不要動槍走火，我
      不知道」時的聲音一樣，我更可以確認是他。」等語（原
      審卷(二)第183-202頁）。
    綜觀李富迪之前開證述，亦有下列可疑之處：(甲)被害人李
      富凱指認被告之過程，第1次警詢僅稱另一行搶者係有戴
      眼鏡、留短髮，開1部三菱黑色轎車逃逸，並指認另一行
      搶者為「李昱志」，然其於第2次警詢則證稱該男子的特
      徵是戴黑框眼鏡、留短髮，並指認被告為另一行搶者，惟
      觀諸卷內李昱志與被告之指認照片（警卷第34、36頁），
      兩者之特徵，除了短髮、戴眼鏡外，並無其他相似處而得
      令人誤認之處；況李富凱又稱其第2次指認，係看到照片
      中的黑框眼鏡，覺得被告應該就是當天行搶的另外一個人
      ，但不是非常確定，是到第3次警察說人抓到了，其去警
      局看到甲○○本人時始認定是被告，則李富凱於第2次警
      詢時指認被告之照片時，所憑藉者既係被告為被指認人照
      片中唯一為有戴黑框眼鏡者，並非根據行搶者之臉部特徵
      加以指認，是李富凱之第2次指認之真實性實有疑義。(乙)
      又李富凱於第1次警詢時所指認之李昱志照片並無戴黑框
      眼鏡，則李富凱指認林昱志所憑藉者又係為何？其雖稱李
      昱志與被告之被指認照片之相同點係「戴眼鏡、臉型偏長
      、膚色較黑」（原審卷(二)第197頁），然細觀、比較該兩
      張照片（警卷第34、36頁），李昱志之照片係尖下巴、無
      膚色較黑之狀況，而被告雖膚色較黑、然非尖下巴，而李
      富凱又未見過李昱志，則其竟能僅依警方所提出6張被指
      認人照片（有3張照片有戴眼鏡），即指認出李昱志為住
      在嘉義市○○街153號之人，實在難以想像李富凱指認之
      憑藉為何？(丙)至李富凱指認被告本人時，依其前開所述，
      其於指認前警方已通知其與丁○○前來指認犯罪嫌疑人，
      則該次之指認，既係單一指認，又於指認前即見到被告本
      人，則其指認被告本人前既已受先前程序之污染（有瑕疵
      之指認被告照片、指認前警員通知已查獲犯罪嫌人、單一
      指認），則該次指認之憑信性亦甚可疑。(丁)李富凱雖稱其
      於第1次警詢後，警員曾帶其至嘉義市○○街153號指認李
      昱志，其看到李昱志本人後，即確定行搶者非李昱志（原
      審卷(二)第198頁），然承辦本案之員警李泗欽卻於原審證
      稱：「…我要求李富凱帶我們去嘉義市○○街153號看那
      個地點，…但我們去的時候門都關起來，並沒有看到林昱
      志。…第2次指認過程是因為我們在96年4月19日借提丁○○，我問丁○○你們案發以後是否有到嘉義市○○街153
      號，丁○○說有去，他說案發以後3月19日他們有到興中
      街153號，丁○○有透過朋友知道可能搶他的人就是住在
      那裡，我們就拿犯罪嫌疑人紀錄表給他看，問他是不是林
      昱志，丁○○說不是，丁○○後來在6月22日確認持槍強
      盜就是甲○○，我們就在6月24日製作李富凱第2次詢問筆
      錄，請李富凱來做再一次的指認，我們用犯罪嫌疑人指認
      表給李富凱指認，李富凱指認甲○○就是持槍強盜他們的
      人。…因為做了丁○○的筆錄之後，確認了甲○○就是持
      槍強盜之人，我們再通知李富凱來做第2次的指認，我們
      應該有跟李富凱說你跟丁○○指認的人不同，請李富凱再
      次確認…」等語（原審卷(三)第46頁），則李富凱、陳泗欽
      就第1次指認犯罪嫌疑人後究有無看到林昱志本人及如何
      發現李昱志非本案涉嫌人等重要、不易因時間經過而誤記
      之重要事實陳述並不一致，且依陳泗欽之證述，李富凱之
      第2次指認前，其已告知李富凱第1次指認與丁○○之指認
      不同，且從李富凱、丁○○指認記錄表之內容完全相同亦
      可窺知，警方係依丁○○指認之犯罪嫌疑人指認表內容予
      李富凱再次指認，而非依李富凱所描述之特徵另行製作犯
      罪嫌疑人指認表，則李富凱第2次指認是否受到丁○○或
      承辦員警之暗示，益見可疑。(戊)李富凱初次指認時既未能
      提供行搶者所駕車輛之車牌號碼，則其如何於2個多月以
      後，突然想起該車之車牌號碼有「3、5、8」3個數字？亦
      難理解。是李富凱於前開指認犯罪嫌疑人之過程中，顯有
      諸多瑕疵，亦有違常理處，本院綜合判斷，認應該係受到
      不當之誘導或暗示而影響其真實性。
  6.綜上，共同被告乙○○之自白，因與證人庚○○、戊○○、
    丁○○、丙○○之證詞不符，自無補強證據得以佐證其自白
    之可信性，且被害人丁○○、李富凱指認被告係本案之共同
    行搶者之一，其指認之程序，均顯現出前開諸多疑義，則渠
    等之指認亦難認無瑕疵而得遽採。
  (四)又本案行搶者持以恫赫證人丁○○、李富凱之物品，固據證
    人乙○○、丁○○及李富凱於偵查中均指證稱係被告於另案
    為警查扣之槍枝管制編號為0000000000號之仿GLOCK廠半自
    動改造手槍（被告持有上開手槍而另涉犯槍砲彈藥刀械管制
    條例之罪嫌，業經本院以97年度上重訴字第359號判決確定
    ），惟查：上開證人於原審審理中，就渠等所證稱被告手持
    之「槍枝」之類型、廠牌等特徵均無法加以陳述，而均僅能
    以上開槍枝有掉漆乙情，作為渠等指證上開扣案槍枝之憑據
    （原審卷(二)第103、113、187、189、191、208、216頁），
    然任何物品如係金屬加以烤漆者，於使用或攜帶過程中有烤
    漆剝落之情形，本屬常見，坊間流通之手槍復大多外型類似
    ，且多屬未經許可之槍械，幾經輾轉流通，各式槍械均可能
    呈現掉漆、陳舊之情況，且經原審當庭諭請證人乙○○、丁○○及李富凱繪製渠等所稱上開槍枝掉漆情形之圖樣，渠等
    所繪製槍枝外層烤漆剝落之位置、範圍復均不相同（原審卷
    (二)第124、230-231頁），尚難僅以此唯一特徵作為判斷物體
    之同一性；況證人乙○○、丁○○及李富凱所指認之槍枝照
    片中，於彈匣處已黏貼有被告名字之標籤（偵(一)卷第55-56
    頁），是渠等於認定係被告行搶之主觀想法下，尚難謂無因
    該人而指證其槍枝之疑慮，渠等此部分之證述是否可採，亦
    非無可議之處。參以證人如確係對上開扣案槍枝之特徵有所
    認識而為指認，在親見上開扣案槍枝實體時，應較槍枝照片
    更能喚醒其記憶，然證人丁○○雖於原審審理中指認上開扣
    案槍枝之照片即為被告於案發時點所持之槍枝，嗣經原審提
    示上開扣案槍枝本體予其辨識時，復稱其無法確認該槍枝是
    否即為被告犯本案時所用之槍枝（原審卷(二)第120頁），實
    難遽信其上開就槍枝照片所為之指認為真。徵諸上開行搶過
    程歷時非長，證人乙○○、丁○○及李富凱目擊共同行搶者
    所持上開物品之時間短暫，證人丁○○、李富凱復因坐於該
    人前方並受強暴行為之壓制，渠等之注意力應係置於服從指
    示，而無餘力多加察看或留意該人所持有之上開物品之外觀
    ，是渠2人縱有回頭觀望之情形，亦應僅能約略見其梗概，
    而無從詳細觀察該人所持上開物品之詳細樣貌；而證人乙○○亦因與該人共犯本案，其所關注之焦點應為證人丁○○、
    李富凱有無伺機反抗之機會及其與該人有無遂行其等上開犯
    行之可能，而非注意該人手中所持之物為何，故尚難僅憑上
    開證人於壓力下寥寥數眼之觀察，即遽行認定該人於案發當
    時手持之物，即係上開扣案之槍枝。
  (五)另證人郭呈亨於警詢及偵查中之證述，雖能證明乙○○向其
    借用0000000000行動電話之事實，然此證述，因被告並未曾
    使用過該行動電話，自與被告是否為本案之共同行搶者之認
    定無涉；且該0000000000號行動電話門號之雙向通聯記錄，
    雖能證明乙○○曾使用之0000000000號行動電話門號於96年
    3月6日撥打被害人丁○○使用之0000000000號行動電話門號
    ，及乙○○將上開行動電話門號SIM卡插入被害人李富凱前
    揭被強盜之手機內使用，惟此亦僅能證明乙○○係本案行搶
    者之一，亦難據為被告不利之證據。至檢察官雖以證人鄭陳
    彩蓮之警詢及金飾買入登記簿影本1件，欲證明被告與乙○○共同前往金萬寶銀樓變賣上揭金項鍊之事實，然證人鄭陳
    彩蓮係證稱：「（本局人員於96年10月11日14時40分在嘉義
    縣民雄鄉山腳1號之152，拘提乙○○到案，乙○○於警詢筆
    錄坦承強盜，並供稱與甲○○強盜後將被害人丁○○之所有
    的繩型金項鍊一條於案發後即拿來你所經營之金萬寶銀樓販
    賣折現金是否屬實？）經我查詢登記簿於96年3月6日確有1
    名乙○○拿項鍊來販賣折現。（乙○○拿該金項鍊1條至店
    裡販賣折現，該條金項鍊重量為何？乙○○賣得多少新台幣
    ？）該條金項鍊重約1台兩5錢分8厘。3萬5仟6佰元。…（本
    局人員現提供乙○○、甲○○之相片供妳指認，是否為他們
    2 人所拿來販賣？）經我詳端，並無印象，因為客人太多了
    。」等語（偵(二)卷第35頁反面），並未能指認出與乙○○同
    往販賣者係被告。而被害人李富凱、丁○○及本案共犯乙○○指認前開改造槍枝之照片及內政部警政署刑事警察局96年
    4 月17日刑鑑字第0960042071號槍彈鑑定書1件，亦僅能證
    明被告所持有之另案槍枝具有殺傷力，並不能證明該槍枝確
    曾由被告持之共同行搶本案。
  (六)是以，本案共犯乙○○所為之自白，既無補強證據足以佐證
    ，而被害人丁○○、李富凱之指認程序又有諸多瑕疵而影響
    其憑信性，是乙○○、丁○○、李富凱所為不利於被告之陳
    述，經調查結果並無任何補強證據足以擔保其真實性，不能
    據為不利於被告之犯罪證據。此外，證人鄭陳彩蓮、郭呈亨
    之證詞，及前開通聯記錄，亦均僅能證明涉犯本案者之一係
    乙○○，並無其他積極證據足證被告有檢察官所起訴之共同
    加重強盜犯行，因認其犯罪不能證明。
七、綜上所述，本件公訴人認被告涉犯刑法第330條第1項之罪嫌
    ，所舉之證據與指出之證明方法，尚有合理之懷疑存在，未
    得使本院確信被告涉有該犯行。此外，依本院調查證據之結
    果，查無其他積極證據可資認定被告有何本案罪行，則按犯
    罪事實應以證據為其認定基礎，如積極證據不足以證明被告
    犯罪，而依調查所得資料，在一般生活經驗上尚非不得另為
    其他有利被告之推定，本於罪疑惟輕法則，即應依法為無罪
    判決之諭知，乃原審疏未詳查因而諭知被告有罪，尚有未合
    。檢察官上訴意旨以被告係犯行之主謀，犯後態度不佳等語
    ，認原判決量刑過輕，指摘原判決不當，依上所述，為無理
    由。被告上訴意旨否認犯罪，請求撤銷原判決為有理由，自
    應由本院將原判決撤銷，另為被告無罪之諭知。
據上論結，應依刑事訴訟法第369條第1項前段、第364條、第301
條第1項，判決如主文。
本案經檢察官邱克斌到庭執行職務。
中    華    民    國    98    年    12   月    31     日
                  刑事第二庭    審判長法  官  葉居正
                                      法  官  陳欽賢
                                      法  官  洪碧雀
以上正本證明與原本無異。
檢察官如不服本判決應於收受本判決後十日內向本院提出上訴書
，其未敘述上訴理由者並得於提起上訴後十日內向本院補提理由
書。
                                      書記官  魏芝雯
中    華    民    國    98    年    12    月    31    日

司法院資訊處製作；財團法人民間司法改革基金會備份。
